【裁判字號】    97,訴,1083
【裁判日期】    971223
【裁判案由】    違反台灣地區與大陸地區人民關係條例等
【裁判全文】
臺灣屏東地方法院刑事判決              97年度訴字第1083號
公  訴  人  臺灣屏東地方法院檢察署檢察官
被      告  乙○○
指定辯護人  本院公設辯護人甲○○
上列被告因違反台灣地區與大陸地區人民關係條例等案件，經檢
察官提起公訴（97年度偵字第3828號），本院判決如下：
    主  文
乙○○共同犯臺灣地區與大陸地區人民關係條例第七十九條第二
項之圖利使大陸地區人民非法進入臺灣地區罪，處有期徒刑壹年
捌月，減為有期徒刑拾月，緩刑參年。
    事  實
一、乙○○明知其與大陸地區女子丙○○（俟到案後另行審結）
    並無結婚之真意，經由自稱「王證縣」之成年男子媒介後，
    同意以假結婚之方式，擔任丙○○之人頭丈夫，而與「王政
    縣」、丙○○共同基於行使使公務員登載不實文書及圖利使
    大陸地區人民非法進入台灣地區之犯意聯絡（丙○○就後罪
    無共犯關係），經「王證縣」之指導，由乙○○出境至大陸
    地區，並與丙○○於民國92年9 月9 日在大陸地區福建省福
    州市公證處辦理公證手續，取得該市公證處核發之（2003）
    榕公證內民字第12574 號結婚公證書。乙○○返回臺灣地區
    後，先於同年9 月30日持上開結婚證書向財團法人海峽交流
    基金會（下稱海基會）辦理結婚公證書之驗證，取得海基會
    核發之（九二）南核字第○五一三二一號證明書。乙○○又
    於同年10月6 日，持結婚證書、結婚公證書及海基會證明書
    至屏東縣新園鄉戶政事務所，以其與丙○○結婚之不實事項
    申請辦理結婚之戶籍登記，並填載內容不實之「結婚登記申
    請書」，致使該戶政事務所辦理結婚登記不知情之該管公務
    員，將乙○○與丙○○2 人結婚之不實事項，登載於其職務
    上所掌，屬公文書之「戶籍資料」上，足生損害於戶政機關
    對於戶籍資料管理之正確性。乙○○並於同年10月25日，至
    屏東縣政府警察局東港分局興龍派出所，與警員辦理對保，
    填具「大陸地區人民進入臺灣地區保證書」，表明願意負擔
    丙○○入境臺灣地區之保證責任。經派出所員警實質審核後
    簽註意見，而完成對保事宜。嗣又於同年10月28日檢具上開
    結婚戶籍登記資料、結婚公證書、海基會證明書、大陸地區
    人民進入臺灣地區保證書，委由乙○○母親陳潘新丹至內政
    部警政署入出境管理局（下稱境管局，現已改制為「內政部
    入出國及移民署」），填載大陸地區人民進入臺灣地區旅行
    證申請書，持以行使辦理丙○○之中華民國旅行證，境管局
    承辦之公務員經實質審查後，於同年11月2 日據以許可丙○
    ○進入臺灣地區，並製發中華民國臺灣地區旅行證，俾丙○
    ○得持以進入臺灣地區。丙○○旋於翌年（93年）1 月29日
    持上開中華民國臺灣地區旅行證，非法入境臺灣地區。乙○
    ○於丙○○非法入境臺灣地區後，又於93年2 月5 日前往屏
    東縣政府警察局東港屏東分局興龍派出所申辦流動人口登記
    ，表明渠2 人係夫妻關係，承辦警員實質審查後，登載在其
    職務上掌管之「流動人口登記聯單」上，乙○○因而獲取新
    臺幣（下同）8 萬元人頭費及免費至大陸地區旅遊之不法利
    益。嗣於94年1 月5 日20時許，經警於基隆市○○區○○路
    與愛四路口某海產店內查獲丙○○非法工作，對乙○○之大
    陸配偶丙○○來台後非法工作案察覺有異，經警詢問乙○○
    後始循線查悉上情。
二、案經屏東縣政府警察局東港分局報請臺灣屏東地方法院檢察
    署檢察官偵查起訴。
    理  由
一、訊據被告乙○○對於上開犯罪事實供承不諱，並有旅客入出
    境記錄查詢表、大陸地區福建省福州市公證處結婚證明書、
    財團法人海峽交流基金會證明書、結婚登記申請書、戶籍謄
    本、大陸地區人民進入臺灣地區旅行證申請書、大陸地區人
    民進入臺灣地區保證書、委託書各1 份附卷可憑。足認被告
    自白核與事實相符，應堪信採。被告之指定辯護人固辯稱：
    被告圖得8 萬元人頭費及免費至大陸地區旅遊之不法利益部
    分，僅有其自白，別無其他佐證云云。然被告已自白上情，
    而大陸地區女子丙○○亦確以結婚原因申請入臺，有上開資
    料在卷可考，且被告擔任人頭丈夫，衡情應有所報酬，足認
    被告自白已有佐證，上開辯解為本院所不採。事證明確，被
    告犯行洵堪認定。
二、按行為後法律有變更者，適用行為時之法律。但行為後之法
    律有利於行為人者，適用最有利於行為人之法律，刑法第2
    條第1 項定有明文。查被告行為後，刑法部分條文於94年2
    月2 日修正公布，於95年7 月1 日施行，自應依上開規定，
    為新舊法之比較適用：
(一)刑法第216 條、第214 條行使使公務員登載不實文書罪，法
    定罰金刑部分，修正前刑法第33條第5 款規定：「罰金：（
    銀元）1 元以上」，而銀元與新臺幣間之折算，依現行法規
    所定貨幣單位折算新臺幣條例規定，以銀元1 元折算新臺幣
    3 元；惟修正後刑法第33條第5 款規定：「罰金：新臺幣1
    千元以上，以百元計算之」；經比較新舊法之規定，自以修
    正前刑法第33條第5 款規定，較有利於被告。
(二)修正前刑法第28條原規定「二人以上共同實施犯罪之行為者
    ，皆為正犯」，經修正為「二人以上共同實行犯罪之行為者
    ，皆為正犯」，亦即新法共同正犯之範圍已有限縮，排除陰
    謀犯、預備犯之共同正犯，經比較新舊法，修正前刑法第28
    條規定非有利於被告，應適用修正後刑法第28條規定。
(三)被告所犯刑法第216 條、第214 條行使使公務員登載不實文
    書罪及臺灣地區與大陸地區人民關係條例第79條第2 項之罪
    間，有方法、目的之牽連犯關係，依修正前即行為時刑法第
    55條規定，應從一重罪處斷；而修正後刑法已刪除牽連犯之
    規定，則所犯上述二罪應依數罪併罰之規定分論併罰。比較
    新舊法之規定，自應適用行為時即修正前刑法第55條牽連犯
    之規定，較有利於被告。
    本件被告係實行犯罪之共同正犯，無論依修正前後刑法第28
    條規定，均應論以共同正犯，經綜合比較結果，應整體適用
    修正前刑法之規定，較有利於被告。
三、按大陸地區人民非經主管機關許可，不得進入臺灣地區；又
    不得使大陸地區人民非法進入臺灣地區，臺灣地區與大陸地
    區人民關係條例第10條第1 項、第15條第1 項第1 款定有明
    文。再按臺灣地區與大陸地區人民關係條例第79條第1 項處
    罰違反同條例第15條第1 款所定使大陸地區人民非法進入臺
    灣地區罪，凡非經合法手續進入者皆包含之，自不以偷渡進
    入為限（最高法院90年度台上字第3180號、92年度台上字第
    40 號 判決足參），而大陸地區人民，其父母、配偶或子女
    在臺灣地區設有戶籍者，得申請進入臺灣地區探親，大陸地
    區人民進入臺灣地區許可辦法第3 條第1 項第3 款固有明文
    ，惟查本件被告意圖營利，使大陸地區人民丙○○得依據上
    開規定入境臺灣地區，其與丙○○無結婚合意仍與之辦理結
    婚手續，以徒具外觀合法形式之結婚，使丙○○以探親為由
    申請來台，藉以規避我國政府對大陸地區人民入境之管制，
    被告實質上形同以非法手段使大陸地區人民進入臺灣。核被
    告所為，係犯刑法第216 條、第214 條行使使公務員登載不
    實文書罪及臺灣地區與大陸地區人民關係條例第79條第2 項
    之罪。公訴人認被告係犯修正前臺灣地區與大陸地區人民關
    係條例第79條第1 項之罪，惟大陸女子丙○○係於93年1 月
    29日以假結婚名義非法入境，斯時臺灣地區與大陸地區人民
    關係條例第79條業已修正施行（行政院函定自92年12月31日
    施行），增列同條第2 項圖利使大陸地區人民非法進入臺灣
    地區之罪，自應依該條罪刑論科，因起訴之基本事實同一，
    本院自得逕予變更起訴法條。另被告使公務員登載不實之低
    度行為，已為行使之高度行為所吸收，不另論罪。被告就臺
    灣地區與大陸地區人民關係條例第79條第2 項之犯行，與自
    稱「王證縣」之姓名年籍不詳成年男子間有犯意聯絡及行為
    分擔，皆為共同正犯；就行使使公務員登載不實文書罪，則
    與「王證縣」、丙○○間有犯意聯絡及行為分擔，皆為共同
    正犯。又被告所犯圖利使大陸地區人民非法進入臺灣地區犯
    行與行使使公務員登載不實文書犯行間，有方法、目的之牽
    連關係，為牽連犯，應依修正前刑法第55條之規定，從一重
    論以圖利使大陸地區人民非法進入臺灣地區罪。又被告所犯
    圖利使大陸地區人民非法進入臺灣地區罪，為3 年以上10年
    以下有期徒刑，得併科新臺幣5 百萬元以下罰金之重罪，然
    被告係殘障人士，有中華民國殘障手冊附卷可憑，又非人蛇
    集團之首要份子，所生危害非鉅，因認其犯罪情節，若以所
    犯本案最輕法定刑期有期徒刑3 年相較，客觀上以一般國民
    生活經驗法則為之檢驗，應屬情輕法重，且足以引起一般人
    之同情，本院因認被告犯罪情狀尚堪憫恕，即處以法定最低
    刑度，猶嫌過重，爰依刑法第59條規定，酌減其刑。審酌被
    告為貪圖小利，竟以假結婚方式使大陸人民非法進入臺灣地
    區，所為已經破壞兩岸人民交流之管制，行為誠屬不該，惟
    念其非人蛇集團首要份子，且於犯罪後坦承犯行，尚有悔意
    等一切情狀，量處如主文所示之刑。另被告犯罪時間在96年
    4 月24日以前，合於中華民國96年罪犯減刑條例所定減刑條
    件，爰依該條例第2 條第1 項第3 款規定減其刑期二分之一
    。再被告未曾因故意犯罪受有期徒刑以上刑之宣告，有臺灣
    高等法院被告前案紀錄表附卷可憑，考量其因一時失慮致罹
    刑章，犯後坦認犯行，已有悔意，經此偵審程序之教訓，當
    知所警惕而無再犯之虞，爰併依刑法第74條第1 項第1 款規
    定宣告緩刑3 年，以啟自新（犯罪在新法施行前，新法施行
    後，緩刑之宣告，應適用新法第74條之規定，最高法院95年
    第8 次刑事庭會議決議參見）。
據上論斷，應依刑事訴訟法第299 條第1 項前段、第300 條，臺
灣地區與大陸地區人民關係條例第79條第2 項，刑法第2 條第1
項前段、第216 條、第214 條、第59條、第74條第1 項第1 款，
修正前刑法第28條、第55條，中華民國九十六年罪犯減刑條例第
2條 第1 項第3 款、第7 條，判決如主文。
本案經檢察官劉文賓到庭執行職務。
中    華    民    國    97    年    12    月    23    日
                  刑事第三庭 審判長 法  官  吳永宋
                                    法  官  陳怡先
                                    法  官  趙家光
以上正本證明與原本無異。
如不服本判決應於收受本判決送達後十日內向本院提出上訴書狀，
其未敘述上訴理由者，並得於提起上訴後十日內向本院補提理由
書狀（均須按他造當事人之人數附繕本）「切勿逕送上級法院」
中    華    民    國    97    年    12    月    23    日
                                    書記官  陳勃諺
附錄本案論罪科刑條文：
中華民國刑法第214條
明知為不實之事項，而使公務員登載於職務上所掌之公文書，足
以生損害於公眾或他人者，處3 年以下有期徒刑、拘役或5 百元
以下罰金。
中華民國刑法第216條
行使第 210 條至第 215 條之文書者，依偽造、變造文書或登載
不實事項或使登載不實事項之規定處斷。
臺灣地區與大陸地區人民關係條例第79條
違反第 15 條第 1 款規定者，處 1 年以上 7 年以下有期徒刑，
得併科新臺幣一百萬元以下罰金。
意圖營利而犯前項之罪者，處 3 年以上 10 年以下有期徒刑，得
併科新臺幣五百萬元以下罰金。
前二項之首謀者，處 5 年以上有期徒刑，得併科新臺幣一千萬元
以下罰金。


司法院資訊處製作；財團法人民間司法改革基金會備份。
